臺灣高雄地方法院民事判決
110年度簡上字第240號
上  訴  人  蕭素芳  
訴訟代理人  孫志雄  
上  訴  人  上頂至善大樓管理委員會

法定代理人  黃敏昇  
訴訟代理人  林維毅律師
上列當事人間請求損害賠償事件，兩造對於中華民國110年8月27
日本院高雄簡易庭108年度雄簡字第1578號第一審判決各自提起
上訴，本院於111年6月13日言詞辯論終結，判決如下：
    主      文
原判決關於駁回蕭素芳後開第二項之訴部分，暨訴訟費用之裁判
均廢棄。
上頂至善大樓管理委員會應將高雄市○○區○○路00號樓頂，依社團
法人高雄市建築師公會民國109年11月10日鑑定報告書如附件修
繕所需費用表項次壹、二所示方式進行修繕。
蕭素芳其餘上訴及上頂至善大樓管理委員會之上訴均駁回。
第一、二審訴訟費用由上頂至善大樓管理委員會負擔百分之86，
餘由蕭素芳負擔。
    事實及理由
一、本件上訴人上頂至善大樓管理委員會（下稱上頂至善管委會
    ）之法定代理人原為謝逸光，於訴訟繫屬中之民國111年1月
    17日變更為黃敏昇，有上頂至善大樓區分所有權人會議記錄
    、委員職務推選會議記錄、新舊委員交接會議簽到表、高雄
    市新興區公所函足憑（見本院卷第145至157頁），黃敏昇具
    狀聲明承受訴訟，核無不合，應予准許。
二、上訴人蕭素芳（下稱蕭素芳）主張：伊為上頂至善大樓一梯
    （下稱系爭大樓）之區分所有權人，並專有門牌號碼高雄市
    ○○區○○路00號00樓房屋（為樓中樓，即層次第13、14層，下
    稱系爭房屋）。又系爭大樓樓頂平台屬共用部分，依公寓大
    廈管理條例（下稱公寓條例）第10條規定，應由上頂至善管
    委會負責修繕、管理、及維護，惟上頂至善管委會未盡其管
    理維護義務，致系爭大樓樓頂平台防水層及隔熱磚年久失修
    破損、女兒牆退縮，造成系爭房屋滲水受損，天花板、牆面
    、樑柱腐蝕毀損及油漆剝落，需花費新臺幣（下同）17萬81
    0元始能修復。為此依民法第767條第1項、公寓條例第10條
    規定（二者請擇一為有利於伊之判決），請求上頂至善管委
    會修繕系爭大樓樓頂平台，並依民法第184條第1項前段規定
    ，請求上頂至善管委會賠償系爭房屋修復費用17萬810元等
    情，於原審聲明：㈠上頂至善管委會應將高雄市○○區○○路00
    號樓頂，依社團法人高雄市建築師公會（下稱建築師公會）
    109年11月10日鑑定報告書（鑑定案號：00000000，下稱系
    爭鑑定報告）如附件修繕所需費用表項次壹、二所示方式進
    行修繕，並就地坪防水層部分，施作3mmPU防水層。㈡上頂至
    善管委會應給付蕭素芳17萬810元。
二、上頂至善管委會則以：伊已委請訴外人信烽工業有限公司就
    系爭大樓樓頂平台重新施作防水層，於109年7月8日完工，
    現已無漏水情形。又系爭大樓樓頂平台屬共用部分，如何修
    繕得由伊自行決定，蕭素芳要求伊依系爭鑑定報告如附件所
    示方式進行修繕，尚屬無據。其次，系爭大樓樓頂平台防水
    層及隔熱磚破損係屬天災、自然耗損所致，系爭房屋漏水原
    因可能係老化產生裂縫，此屬專有部分，其修繕、管理、維
    護之費用，依公寓條例第10條第1項規定，亦應由蕭素芳自
    行負擔。況系爭房屋之天花板僅表面出現水漬、漆面受損等
    損害，而無鬆開脫落或膨脹變形，其結構及材質完好，應僅
    需將天花板補土粉刷即足以回復原狀，而無拆除重新施作並
    依系爭鑑定報告附件六所示方法修復之必要，系爭鑑定報告
    認定之修復費用過高，並不合理。再者，蕭素芳所主張系爭
    房屋因系爭大樓樓頂平台漏水而受損等情，發生於其起訴前
    超過2年，其在損害發生逾2年後之108年7月26日始提起本件
    訴訟，其損害賠償請求權已罹於2年消滅時效，伊得行使時
    效抗辯拒絕給付等語，資為抗辯，並聲明：蕭素芳第一審之
    訴駁回。
三、原審判決：㈠上頂至善管委會應給付蕭素芳10萬7,144元。㈡
    蕭素芳其餘之訴駁回，並就蕭素芳勝訴部分為假執行之宣告
    。兩造就其敗訴部分，各自聲明不服提起上訴，蕭素芳聲明
    ：㈠原判決關於駁回蕭素芳後開第2、3項之訴部分廢棄。㈡上
    頂至善管委會應將高雄市○○區○○路00號樓頂，依系爭鑑定報
    告如附件修繕所需費用表項次壹、二所示方式進行修繕，並
    就地坪防水層部分，施作3mmPU防水層。㈢上頂至善管委會應
    給付蕭素芳6萬3,666元。㈣上頂至善管委會之上訴駁回。上
    頂至善管委會聲明：㈠原判決不利於上頂至善管委會部分廢
    棄。㈡上開廢棄部分，蕭素芳在第一審之訴駁回。㈢蕭素芳之
    上訴駁回。
四、兩造不爭執事項：
㈠、系爭房屋為蕭素芳所有。
㈡、系爭房屋之3間房間及客廳天花板有滲水現象，滲水原因是系
    爭大樓樓頂平台防水層年久失修毀損，在尚未刷新防水漆前
    造成之滲透性漏水。
五、本院之判斷：
㈠、蕭素芳請求上頂至善管委會將系爭大樓樓頂平台即高雄市○○
    區○○路00號樓頂，依系爭鑑定報告如附件修繕所需費用表項
    次壹、二所示方式進行修繕，並就地坪防水層部分，施作3m
    mPU防水層，有無理由？
　⒈按所有人對於無權占有或侵奪其所有物者，得請求返還之。
    對於妨害其所有權者，得請求除去之。有妨害其所有權之虞
    者，得請求防止之。共用部分、約定共用部分之修繕、管理
    、維護，由管理負責人或管理委員會為之。其費用由公共基
    金支付或由區分所有權人按其共有之應有部分比例分擔之。
    但修繕費係因可歸責於區分所有權人或住戶之事由所致者，
    由該區分所有權人或住戶負擔。其費用若區分所有權人會議
    或規約另有規定者，從其規定。民法第767條第1項、公寓條
    例第10條第2項分別定有明文。
　⒉經查，系爭房屋之3間房間及客廳天花板有滲水現象，滲水原
    因是系爭大樓樓頂平台防水層年久失修毀損，在尚未刷新防
    水漆前造成之滲透性漏水之事實，為兩造所不爭執，並有現
    場照片在卷可稽（見本院卷一第27至41頁）。且本件經原審
    將系爭房屋之3間房間及客廳天花板滲水原因送請建築師公
    會鑑定，鑑定結果亦認系爭房屋3間房間及客廳天花板之滲
    水原因由現況研判尚屬14樓其直上層屋頂尚未新刷防水漆前
    滲透性滲水所造成等情，有系爭鑑定報告足稽（見原審卷一
    第283至356頁）。是系爭房屋之3間房間及客廳天花板滲水
    ，既係因系爭大樓樓頂平台防水層年久失修毀損所致，而系
    爭大樓樓頂平台為系爭大樓之共用部分，亦據兩造陳明屬實
    ，則蕭素芳依前揭規定，請求上頂至善管委會將系爭大樓樓
    頂平台，依系爭鑑定報告如附件修繕所需費用表項次壹、二
    所示方式進行修繕，即屬有據。
　⒊又蕭素芳固以系爭大樓樓頂平台原本施作3mmPU防水層及隔熱
    磚，主張上頂至善管委會應就地坪防水層部分施作3mmPU防
    水層云云，惟其此一說詞，與系爭鑑定報告不符，復為上頂
    至善管委會所否認，蕭素芳對此又未舉證以實其說，所述自
    難遽信。況蕭素芳自承：要達到防止漏水之目的，確實不一
    定要施作3mmPU防水層，施作防水層之方法有好幾種等語（
    見本院卷第120、171頁），益見就地坪防水層部分確無施作
    3mmPU防水層之必要。且關於共用部分之修繕，僅需使其具
    備通常效用為已足，不以使用與原始起造相同之工法技術為
    限，建築師公會就此部分亦認僅需施作如附件所示之工項，
    而未認應增加3mmPU防水層（見原審卷一第353頁），則蕭素
    芳關此部分之主張，尚屬無據，應不予准許。
  ⒋上頂至善管委會雖辯稱：伊已就系爭大樓樓頂平台重新施作
    防水層，於109年7月8日完工，而達使系爭房屋不再漏水之
    效果，且系爭大樓樓頂平台如何修繕應得由伊自行決定，蕭
    素芳尚不得要求伊依系爭鑑定報告進行修繕云云。然公寓大
    廈管理委員會自行決定修繕共用部分之方法及成果，仍需使
    其具有通常效用，方能謂已盡公寓條例第10條所定之修繕、
    管理及維護義務，俾符誠信原則。查系爭房屋現無發現漏水
    情形，與上頂至善管委會於109年7月8日重新施作防水層後
    是否已達足以防止漏水之效果，仍屬二事，且一般屋頂同時
    需要防水及隔熱兩項功能，施工方式為下層施作防水層，其
    上層施作隔熱層，以保護下層防水層，建築師公會鑑定結果
    亦認上頂至善管委會雇工新刷防水漆於原有屋頂隔熱磚上，
    係於原有下層防水層及上層隔熱層（即隔熱磚）上施作防水
    層，雖有短暫性防水效果，但因防水層暴露在外側，其上層
    未有耐久性保護，較易受外氣不良氣候因數或其下層原有屋
    頂構造老朽影響其應有防水效果；修繕鋪設在系爭大樓樓頂
    平台上之隔熱磚，為屋頂隔熱及保護其下層防水層之必要方
    法，隔熱磚其下層之防水層為屋頂防水之必要方法，隔熱及
    防水兩者皆為屋頂之必要功能，均為排除系爭房屋滲漏水及
    隔熱狀況之必要方法等語（見原審卷一第291至293頁），足
    認上頂至善管委會僅在原有防水層及隔熱層上施作防水層，
    而未重新施作隔熱磚，並無法耐久性排除系爭房屋之滲漏水
    狀態，難認已具備通常效用，蕭素芳即得請求依系爭鑑定報
    告進行修繕，使系爭大樓樓頂平台防水層具備通常效用。上
    頂至善管委會此部分所辯，並無可採。
  ⒌從而，蕭素芳依民法第767條第1項及公寓條例第10條規定，
    請求上頂至善管委會將系爭大樓樓頂平台即高雄市○○區○○路
    00號樓頂，依系爭鑑定報告如附件修繕所需費用表項次壹、
    二所示方式進行修繕，應予准許。逾此範圍，則不應准許。
㈡、蕭素芳請求上頂至善管委會賠償系爭房屋之修繕費用17萬810
    元，有無理由？
  ⒈按因故意或過失，不法侵害他人之權利者，負損害賠償責任
    。負損害賠償責任者，除法律另有規定或契約另有訂定外，
    應回復他方損害發生前之原狀。第1項情形，債權人得請求
    支付回復原狀所必要之費用，以代回復原狀。民法第184條
    第1項前段、第213條第1項、第3項分別定有明文。次按共用
    部分、約定共用部分之修繕、管理、維護，由管理負責人或
    管理委員會為之。其費用由公共基金支付或由區分所有權人
    按其共有之應有部分比例分擔之。公寓條例第10條第2項亦
    有明文。另按物被毀損時，被害人除得依民法第196條請求
    賠償外，固不排除民法第213條至第215條之適用，惟修復費
    用以必要者為限，如係以新品換舊品，應予折舊（最高法院
    82年度台上字第892號裁判意旨參照）。
  ⒉本件上頂至善管委會疏於維護系爭大樓樓頂平台防水層，造
    成系爭房屋滲透性漏水，致系爭房屋房間及客廳天花板受損
    等情，業據前述。則蕭素芳以上頂至善管委會就系爭大樓共
    用部分之維護及修繕職務執行有欠缺，致其所有系爭房屋受
    損，不法侵害其所有權為由，而依前揭規定，請求被告賠償
    系爭房屋修復費用，自屬有據。上頂至善管委會雖辯稱：系
    爭大樓樓頂平台防水層及隔熱磚破損乃天災、自然耗損所致
    ，系爭房屋漏水原因可能係老化產生裂縫，此屬專有部分，
    其修繕、管理、維護之費用，依公寓條例第10條第1項規定
    ，應由蕭素芳自行負擔云云，惟系爭房屋損壞既係因上頂至
    善管委會未盡修繕系爭大樓樓頂平台防水層義務所致，即應
    由上頂至善管委會負損害賠償責任。上頂至善管委會上開說
    詞，與系爭鑑定報告之鑑定結果不符，復未據舉證以實其說
    ，要難遽信。
  ⒊系爭房屋3間房間及客廳天花板所需修復費用，業經原審囑託
    建築師公會鑑定在案，鑑定結果如系爭鑑定報告附件六修繕
    所需費用表項次壹、一所示（見原審卷一第353頁）。而其
    中項次壹、一、2所示「3間房間及客廳天花板原材料修復」
    ，係包含以新品更換舊品之材料費及工資，材料費為每平方
    公尺900元，工資為每平方公尺300元，均未考慮折舊（見原
    審卷二第47、48頁，本院卷第163頁），以系爭房屋3間房間
    及客廳天花板面積共78.6平方公尺計算，此部分以新品更換
    舊品修繕所需材料費為7萬740元（78.6×900＝70740），工資
    為2萬3,580元（78.6×300＝23580）。又系爭房屋之天花板為
    蕭素芳於25年前搬入時所裝潢一節，業據蕭素芳陳明在卷（
    見原審卷二第59頁），則上開天花板因漏水而受損時，已超
    過行政院所頒固定資產耐用年數表規定之其他房屋附屬設備
    耐用年數10年，殘值為取得成本10分之1，則材料部分折舊
    後之殘值應為7,074元【計算方式：70740÷10＝7074】，另加
    計不予折舊之工資2萬3,580元，此部分之修復費用應為3萬6
    54元（7074＋23580＝30654）；另項次壹、一、1、3、4、5所
    示項目，均非以新品更換舊品，無須折舊。依上，蕭素芳得
    請求上頂至善管委會賠償系爭房屋3間房間及客廳天花板之
    必要修復費用即為10萬7,144元（15720＋30654＋5000＋40050＋
    15720＝107144），逾此範圍之請求，則屬無據，應不予准許
    。
　⒋蕭素芳雖謂建築師公會就項次壹、一、2所示「3間房間及客
    廳天花板原材料修復」，鑑定材料費為每平方公尺900元、
    工資為每平方公尺300元，甚不合理，二者應予對調云云，
    並提出高雄市建築工程施工損害鄰房鑑定手冊為據（見本院
    卷第173、174頁）。然於本院函詢建築師公會關於材料費是
    否已考慮折舊時，該會仍確認材料費為每平方公尺900元（
    見本院卷第163頁），本院審酌建築師公會對於漏水相關修
    復費用之鑑定結果乃基於其專業並訪價所得，應屬可採。蕭
    素芳所提上開鑑定手冊係針對「建築工程施工損害」，與本
    件系爭房屋係因「漏水而受損」之情形，並不相同，且上開
    手冊之內容關於天花板之工程項目又分成數種，要難僅以蕭
    素芳所指其中1種，而認鑑定結果有誤。是蕭素芳上開所述
    ，並無可採，其關此部分再聲請函詢建築師公會，核無必要
    ，爰不依聲請函詢。
　⒌上頂至善管委會固以系爭房屋之天花板僅表面出現水漬、漆
    面受損等損害，無鬆開脫落或膨脹變形，其結構及材質完好
    ，而辯稱僅需將天花板補土粉刷即足以回復原狀云云，然經
    本院函詢建築師公會，據該會函復略謂：系爭房屋天花板表
    面出現水漬、漆面受損，雖無脫落但堪稱有鬆開或膨脹變形
    現象；系爭房屋天花板出現水漬、漆面受損現象，該內部裝
    修結構及材質顯有受損之情；若僅將天花板重新補土粉刷，
    僅係表面粉飾，但該內部受損部分堪認尚無修復等語（見本
    院卷第211頁）。而該公會係經原審囑託鑑定後到場會勘，
    有系爭鑑定報告所附照片可憑，其上述函復應係依會勘結果
    ，本於專業之判斷，足見系爭房屋天花板已有鬆開脫落或膨
    脹變形，且內部結構及材質受損，並非僅重新補土粉刷即足
    以回復原狀甚明。上頂至善管委會猶謂建築師公會未說明認
    定之理由，僅係依照先前資料函復，應不可採云云，要無足
    取。
　⒍上頂至善管委會復辯稱：系爭房屋之漏水情形，發生於蕭素
    芳起訴前超過2年，蕭素芳在108年7月26日始提起本件訴訟
    ，應認其損害賠償請求權已罹於民法第197條第1項所定2年
    之消滅時效云云，蕭素芳雖謂上頂至善管委會遲至二審始提
    出時效抗辯，於法不合，然上頂至善管委會係以蕭素芳於原
    審提出之證據資料，主張時效抗辯（見原審卷一第31至35頁
    ，本院卷第48頁），尚無庸另行調查其他證據，且蕭素芳之
    請求權是否罹於時效，對於上頂至善管委會而言屬重要之防
    禦方法，倘不許其提出顯失公平，依民事訴訟法第436條之1
    第3項準用同法第447條第1項第4款、第6款規定，應准許其
    提出。查蕭素芳固不否認其在106年7月間即已知悉系爭房屋
    漏水之事實，惟系爭房屋漏水之原因既為系爭大樓樓頂平台
    防水層在尚未刷新防水漆前造成之滲透性漏水，堪認系爭房
    屋直至上頂至善管委會於109年7月8日重新施作防水層前仍
    持續漏水，上頂至善管委會前揭侵權行為不曾中斷，而屬連
    續性侵權行為，關於請求權時效自應俟損害底定後起算，則
    蕭素芳於108年7月26日提起本件訴訟，即尚未逾2年之消滅
    時效。上頂至善管委會辯稱蕭素芳之請求權已罹於時效，其
    得行使時效抗辯拒絕給付云云，亦無足取。
六、綜上所述，本件蕭素芳依民法第767條第1項、第184條第1項
    前段及公寓條例第10條規定，請求上頂至善管委會應將系爭
    大樓樓頂平台即高雄市○○區○○路00號樓頂，依系爭鑑定報告
    如附件修繕所需費用表項次壹、二所示方式進行修繕，並請
    求上頂至善管委會給付其10萬7,144元，為有理由，應予准
    許。超過部分，非有理由，應予駁回。原審就上開應准許部
    分，僅判命上頂至善管委會應給付蕭素芳10萬7,144元，就
    其餘部分為蕭素芳敗訴之判決，容有未洽，蕭素芳上訴意旨
    指摘原判決此部分不當，求予廢棄改判，為有理由，應由本
    院將原判決關此部分廢棄，改判如主文第2項所示。上頂至
    善管委會就原審判命其給付10萬7,144元部分，指摘原判決
    不當，求予廢棄改判，為無理由，應予駁回。
七、本件事證已臻明確，兩造其餘攻擊防禦方法及舉證，經審酌
    後均於判決結果不生影響，爰不一一論述，附此敘明。
八、據上論結，本件蕭素芳之上訴為一部有理由，一部無理由，
    上頂至善管委會之上訴為無理由，依民事訴訟法第436條之1
    第3項、第450條、第449條第1項、第79條，判決如主文。　
中　　華　　民　　國　　111 　年　　7 　　月　　4 　　日
                  民事第二庭    審判長法  官  陳宛榆  
　　　　　　　　　                    法  官  楊淑儀
　　　　　　　　　                    法  官  林婕妤
以上正本係照原本作成。
本判決不得上訴。
中　　華　　民　　國　　111 　年　　7 　　月　　4 　　日
                                      書記官  黃雅慧